【裁判字號】    96,易,2353
【裁判日期】    970320
【裁判案由】    詐欺
【裁判全文】
臺灣士林地方法院刑事判決              96年度易字第2353號
公  訴  人  臺灣士林地方法院檢察署檢察官
被      告  乙○○
上列被告因詐欺案件，經檢察官提起公訴（96年度偵字第13514
號），本院判決如下：
    主  文
乙○○幫助意圖為自己不法之所有，以詐術使人將本人之物交付
，累犯，處有期徒刑陸月，如易科罰金，以新臺幣壹仟元折算壹
日。
    事  實
一、乙○○曾因違反毒品危害防制條例案件，分別經本院判處有
    期徒刑8 月、1 年確定，上開2 罪定執行刑為1 年6 月，於
    民國95年8 月4 日縮短期滿執行完畢。猶不知悔改，明知金
    融機構之存摺為個人信用之重要表徵，任何人只要花費些許
    金錢即可自行前往金融機構申請開立存摺，並無特別之窒礙
    ，且可預見將自己之存摺、提款卡及密碼等資料提供他人使
    用，可能因此幫助他人從事詐欺行為而用以處理詐騙之犯罪
    所得，致被害人及警方一時追查無門，竟不違背其本意，基
    於幫助他人詐欺之不確定犯意，於96年5 月17日（即申請變
    更密碼之日）存簿專用密碼變更後至96年6 月4 日（即被害
    人遭騙匯款之日）間之某時，在不詳地點，將臺灣郵政股份
    有限公司士林芝山郵局（簡稱芝山郵局）帳號為0000000000
    0000號帳戶之存摺（含密碼）、提款卡（含密碼）、印章等
    資料交予姓名年籍不詳之人。嗣該姓名年籍不詳之人取得上
    開帳戶資料後，旋供自己或他人所屬之犯罪集團使用，意圖
    為自己不法之所有，於96年6 月4 日上午8 時30分許，撥打
    電話向甲○○謊稱身分證遭冒用現經法院調查，使甲○○誤
    信為真，陷於錯誤後，於96年6 月4 日下午1 時許，前往新
    竹縣竹東鎮之華南商業銀行，匯款新臺幣（以下同）48萬7
    千元至乙○○之上開帳戶，未幾旋遭提領一空，嗣經甲○○
    發現遭騙後報警處理，始循線查獲。
二、案經臺北縣政府警察局新店分局報告臺灣臺北地方法院檢察
    署呈請臺灣高等法院檢察署檢察長令轉臺灣士林地方法院檢
    察署檢察官偵查起訴。
    理  由
一、被告及檢察官對於以下本院作為得心證依據之各項證據資料
    ，均不爭執證據能力，且於審理程序同意作為證據，本院審
    酌上開各項證據作成時之狀況，認為並無不可信或不適當之
    情事，依刑事訴訟法第159 條之1 第2 項及第159 條之5 之
    規定，均認有證據能力，合先敘明。
二、訊據被告乙○○固坦承有於96年5 月17日赴芝山郵局變更帳
    號為00000000000000號帳戶之存簿專用密碼，惟矢口否認有
    前揭幫助詐欺犯行，辯稱：上開帳戶資料係於變更密碼後遺
    失，並未提供帳戶給詐騙集團云云。經查：
  (一)被害人甲○○受騙經過，業據其於警詢及本院審理中證述明
    確（見臺灣臺北地方法院檢察署96年度偵字第18438 號偵查
    卷第12至13頁、本院卷第32頁），並有華南商業銀行匯款回
    條聯及證人即被害人甲○○華南商業銀行000000000000號帳
    戶存摺內頁影本各1 紙附卷可稽（見臺灣臺北地方法院檢察
    署96年度偵字第18438 號偵查卷第23至24頁）。又芝山郵局
    帳戶密碼變更係被告於96年5 月17日申辦，為被告所是認，
    並有臺灣郵政股份有限公司臺北郵局96年6 月21日北營字第
    0960902418號函所附基本資料影本及客戶歷史交易清單1 份
    附卷可憑（見臺灣臺北地方法院檢察署96年度偵字第18438
    號卷第34、36至37頁），且被告乙○○芝山郵局0000000000
    0000號帳戶於96年6 月4 日確有匯入48萬7 千元，並於當日
    提領幾盡之情，亦有上開函附客戶歷史交易清單在卷可查。
    是被告所有之系爭帳戶確由詐欺集團成員管領使用，並於被
    害人甲○○匯款後提領一空等情，至為明確。
  (二)被告雖以前詞置辯，然查：
  1.詐欺正犯為避免員警自帳戶來源回溯追查出真正身分，乃以
    他人帳戶供作詐得款項出入之帳戶，此為詐欺正犯需利用他
    人帳戶之原因，理由在此，詐欺正犯亦會擔心如使用他人遺
    失帳戶，將時時處於該帳戶被申報掛失止付之風險中，隨時
    有可能因帳戶持有人發現帳戶存摺、金融卡遺失而辦理掛失
    止付，使詐騙集團無法順利提取被害人所匯之款項，甚至遭
    帳戶持有人以辦理補發存摺、變更印鑑、密碼之方式，將帳
    戶內存款提領一空，致其費盡周章所詐得之款項化為烏有。
    故詐欺正犯所使用之帳戶，必須為其所能控制之帳戶，始能
    確保詐得款項。申言之，詐欺正犯絕不可能使用他人遺失存
    摺、印鑑、密碼之帳戶供作詐得款項匯入之帳戶，以免除遭
    真正帳戶持有人提領或掛失之風險。是被告辯稱：系爭帳戶
    係因遺失而遭詐欺集團利用云云，已有悖於常理，不足採信
    。
  2.次查被告於96年7 月20日於警詢中稱其約於96年5 月底遺失
    帳戶資料云云（見臺灣臺北地方法院檢察署96年度偵字第18
    438 號偵查卷第9 頁），於96年9 月26日於檢察官偵查中又
    陳述其係於96年5 月17日辦完密碼變更後到郵局對面的小吃
    攤吃東西，將皮包放在椅子上，再回去找已找不到云云（見
    臺灣臺北地方法院檢察署96年度偵字第18438 號偵查卷第62
    頁），於97年3 月6 日本院審理中先供述其96年5 月17日曾
    在7-11超商提款，伊記得變更密碼時有存1 千元進去，伊當
    天存入1 千元之後，就當天又提出1 千元（見本院卷第50頁
    ），後又稱帳戶資料遺失過程為「我當時去更改密碼，當天
    有攜帶印章、郵局存摺、身分證，當天我沒有攜帶五信的印
    章、存摺。之前有吸毒習慣，與朋友要去拿毒品，辦好更改
    密碼出來匆匆忙忙與朋友約在萬華桂林路，快到桂林路的時
    候才發覺存摺、提款卡、密碼、印章、身分證遺失，因為約
    定的時間快到了，所以就先去與朋友會面，會面以後就拿毒
    品使用，那時候心不在那裡，所以就沒有回去找存摺、提款
    卡、印章、身分證。」、「（包包放在那裡？）機車座椅下
    的置物箱。」、「（究竟是何時遺失？）我與朋友會合之後
    才知道遺失，就是在這段路途中…」、「（你在辦完變更存
    摺與朋友會合之前，沒有去任何地方？）就是吃完東西之後
    去。（吃完東西之後去桂林路中間沒有停留任何地方？）沒
    有去任何地方或作其他停留。」（見本院卷第51至54頁），
    是被告對於其帳戶資料遺失之時間、地點及方式，前後供述
    不一並相互矛盾，甚難採信。
  3.另查，依上開客戶歷史交易清單所示，被害人甲○○於96年
    6 月4 日將受騙款項轉入被告帳戶後，該帳戶當日旋遭他人
    分別以卡片提款、現金提款及跨行提款之方式領走，其中現
    金提款係以臨櫃提款之方式提領現金（見本院卷第62頁），
    所使用之密碼為存簿專用密碼，而卡片提款及跨行提款所使
    用之密碼為金融卡專用密碼，二者係不同使用功能密碼，須
    分別設定，而依客戶歷史交易清單所示被告96年5 月17日所
    變更者為存簿密碼（見臺灣臺北地方法院檢察署96年度偵字
    第18438 號偵查卷第37頁，本院卷第62頁），依被告所述，
    其所抄錄在存摺上一併遺失者，係其所變更之存簿專用密碼
    而非金融卡專用密碼，被告若係單純遺失提款卡，而非另將
    金融卡專用密碼告訴他人，則詐騙集團成員如何能夠取得被
    告之金融卡專用密碼，據以提領被害人匯入被告帳戶之款項
    ，使得被害人求償無門？且按經驗法則，帳戶所有人為避免
    密碼及提款卡同遭他人取得、利用，均知提款卡應與其密碼
    分別保存，或者將密碼牢記心中，而不在存摺或提款卡上標
    示或載明密碼，以免徒增帳戶款項遭人持提款卡併同輕易得
    知之密碼而盜領存款，被告到庭自承其學歷為臺南工商畢業
    ，對於上開保管密碼之常識自應有所知悉，而以其30餘歲之
    年紀，當日又僅變更1 組密碼即存簿專用密碼，則將密碼記
    憶在心並非困難之事，且依據上開客戶歷史交易清單，被告
    於96年4 月21日曾自下午3 時30分起至3 時40分止，先後以
    卡片存款及卡片提款之方式使用金融卡操作提款機總計4 次
    ，顯示被告對以金融卡進行交易之使用方式相當嫻熟，更無
    因無法記憶密碼，而需將之與存簿密碼同時書寫在存摺上之
    必要或可能。是以，被告所述顯與常情有悖，自非可採。
  4.再查，被告於97年3 月6 日審判中供述其遺失後約3 、5 天
    曾去郵局掛失帳戶，郵局行員說要去警局備案，而未受理其
    掛失，伊去警局時，警局的電腦打不出來云云（見本院卷第
    51頁），被告帳戶資料依其於本院審理中所稱係於96年5 月
    17日遺失，被害人遭詐騙係於96年6 月4 日，前後相差約半
    個月，亦即被告所稱赴郵局掛失帳戶當時該帳戶仍屬正常使
    用狀態，尚未列為警示帳戶，郵局行員不可能已預知被告之
    帳戶有問題，而事先不讓被告掛失帳戶，是被告所稱顯與經
    驗法則有違，實難採信。被告芝山郵局00000000000000號帳
    戶自96年5 月17日申辦變更密碼後至96年6 月5 日被列為警
    示帳戶止，只要有錢進入該帳戶內，均會於當日即遭人提領
    幾盡，而詐欺正犯取得他人所提供之帳戶後，衡情應會於短
    期內實際加以利用，以免帳戶提供人後悔並儘速獲取不法所
    得，此係本院審理同類型案件職權上所悉之事項。
  5.按金融存款帳戶，係作為存戶個人財產保管之用，與存戶之
    存摺、提款卡及密碼相結合，其專屬性、私密性甚高，除非
    本人或與本人具密切之關係者，難認有何理由可自由流通使
    用該存摺、印鑑章、提款卡及密碼，而一般人亦均應有妥為
    保管存摺、印鑑章、提款卡及密碼，以防止被他人冒用之認
    識，縱有特殊情況偶有將存摺、印鑑章、提款卡及密碼交付
    他人之需，亦必深入瞭解其用途後再行提供使用，此為吾人
    日常生活經驗與事理；且觀諸現今社會上，詐騙者蒐購人頭
    帳戶，持以作為詐欺取財犯罪所得掩飾之用，常有所聞，交
    付帳戶予非親非故之人，受讓人可能持以從事詐欺犯罪，已
    屬人盡皆知之事，被告乙○○為年逾3 旬之成年人，堪信其
    具有相當之智識及社會經驗，對於其個人所有金融機構之帳
    戶之存摺、印鑑章、金融卡及密碼等物，應同備一般人均具
    妥善且謹慎為保管、使用該等文件及證件之注意程度，是被
    告應可預見該取得金融帳戶之人恐將利用其金融機構帳戶，
    作為詐欺犯罪使用，其竟於96年5 月17日（即申請變更密碼
    之日）存簿專用密碼變更後至96年6 月4 日（即被害人遭騙
    匯款之日）間之某時將上開金融機構帳戶之存摺、提款卡及
    密碼等資料提供予不詳姓名年籍之人，作為上開詐欺取財犯
    罪使用，顯不違反其本意，其幫助他人犯詐欺取財罪之不確
    定故意至明，則被告幫助犯詐欺取財之犯行堪以認定，應依
    法論科。
三、核被告乙○○所為，係犯刑法第339 條第1 項之詐欺取財罪
    。被告有事實欄所載論罪科刑及執行情形，此有卷附臺灣高
    等法院被告前案紀錄表可按，其於有期徒刑執行完畢5 年以
    內故意再犯本案有期徒刑以上之罪，為累犯，依刑法第47條
    第1 項規定，加重其刑。被告對詐欺正犯提供帳戶資以助力
    ，但並未參與詐欺犯罪行為之實行，應屬幫助他人實行犯罪
    行為，為幫助犯，爰依刑法第30條第2 項規定減輕其刑，並
    應依刑法第71條第1 項規定，先加後減之。爰審酌被告因一
    時失慮，提供帳戶供他人從事詐財犯行，增加被害人尋求救
    濟之困難，助長詐欺犯罪之氣焰，並危害財產交易安全及擾
    亂金融秩序，及其犯後態度不佳、未賠償被害人損害等一切
    情狀，量處如主文所示之刑，並諭知易科罰金之折算標準。
據上論斷，應依刑事訴訟法第299 條第1 項前段，刑法第339 條
第1 項、第30條第2 項、第47條第1 項、第41條第1 項前段，刑
法施行法第1 條之1 第1 項、第2 項前段，判決如主文。
本案經檢察官徐名駒到庭執行職務。
中    華    民    國    97    年    3     月    20    日
                  刑事第一庭審判長法  官  洪英花
                                  法  官  賴邦元
                                  法  官  林清吉
以上正本證明與原本無異。
如不服本判決，應於判決送達後10日內向本院提出上訴書狀，其
未敘述上訴理由者，並得於提起上訴後20日內向本院補提理由書
（均須按他造當事人之人數附繕本）。
                              書記官  張茹茵
中    華    民    國    97    年    3    月    20    日
附錄本判決論罪科刑之法條：
中華民國刑法第339條
意圖為自己或第三人不法之所有，以詐術使人將本人或第三人之
物交付者，處5 年以下有期徒刑、拘役或科或併科1 仟元以下罰
金。
以前項方法得財產上不法之利益或使第三人得之者，亦同。
前二項之未遂犯罰之。


司法院資訊處製作；財團法人民間司法改革基金會備份。
